【裁判字號】    90,上訴,1643
【裁判日期】    900621
【裁判案由】    殺人
【裁判全文】
臺灣高等法院刑事判決                  九十年度上訴字第一六四三號
    上  訴  人
    即  被  告  乙○○
    指定辯護人  本院甲○辯護人  王永炫
右上訴人即被告因殺人案件，不服臺灣桃園地方法院八十九年度重訴字第三六號，中
華民國九十年三月二十七日第一審判決（起訴案號：臺灣桃園地方法院檢察署八十九
年度偵字第一三八六五號）提起上訴，本院判決如左：
    主      文
上訴駁回。
    事      實
一、乙○○於民國（下同）八十九年九月十日十八時五十分許，駕駛ＢＵ－四八八八
    號自用小客車，由中山高速公路南向新屋交流道下行駛桃園縣中壢市○○路欲往
    中壢方向，於桃園縣中壢市○○路二二六號對面路口前與駕駛中壢客運股份有限
    公司（下稱中壢客運）ＦＬ－九二八號大客車、由中壢往新屋方向行駛欲左轉穿
    越民族路以便進入中壢客運大客車停車場之陳嘉章幾乎發生擦撞，陳嘉章與乙○
    ○在車內互罵對方後，二人均下車欲理論，乙○○見陳嘉章身材壯碩，隨即返回
    車上取出其所拾獲他人丟棄占為己有，而置放於駕駛座下之尖刀一把（刀刃長三
    十三公分、刀柄長十二點六公分，刀背為向上彎曲狀，非槍砲彈藥刀械管制條例
    管制之刀械），陳嘉章見乙○○持刀，遂怒斥乙○○：你要殺我嗎？陳嘉章並憤
    而以腳踢向乙○○之腹部處，乙○○不悅以刀刺ＦＬ－九二八號大客車右前車燈
    處以警告陳嘉章，陳嘉章欲以拳揮向乙○○時，乙○○竟萌殺人之犯意，右手持
    尖刀刀刃向前，朝陳嘉章左胸前用力猛刺一刀，陳嘉章因左胸刺創致心臟刺創失
    血性休克，經送醫急救，不治死亡。乙○○刺陳嘉章後，即迅速駕駛前揭ＢＵ－
    四八八八號自小客車離開現場，並將尖刀棄置於同縣中壢市過嶺里二十五號之一
    旁魚池內。警員據現場目擊證人張世德報案抄錄乙○○所駕自小客車車牌號碼，
    而循線查獲，並採取乙○○所駕前揭自小客車及衣物上如附表所示跡證，警員經
    乙○○帶領而至前揭魚池內撈獲乙○○所有用以行兇之尖刀一把，並予扣押。
二、案經桃園縣警察局平鎮分局報請臺灣桃園地方法院檢察署檢察官偵查起訴。
    理      由
一、訊據上訴人即被告乙○○，對於在前開時地，因所駕駛之自小各車與陳嘉章所駕
    駛之大客車幾乎發生擦撞，雙方因此發生爭執，被告於陳嘉章揮拳向其毆打時，
    持刀刺中陳嘉章之左胸部，陳嘉章因而死亡之事實，固供承不諱，惟矢口否認有
    殺人之犯意，辯稱：因為陳嘉章體格壯碩又口出惡言，並用腳踹我，我為求防身
    才持刀，未料陳嘉章撲上來欲打我，我揮刀抵擋才刺到陳嘉章，不是故意要刺他
    ，且我與陳嘉章素不相識、原無宿怨，當日亦未發生劇烈爭吵，並無殺人之故意
    ，且依法醫研究所之鑑定報告，被害人外傷之刀徑為由左往右、由下往上，應確
    係為抵擋而不慎刺中被害人；又伊並未以刀刺中壢客運大客車之大燈，證人張世
    德、李保忠證稱我有拿刀刺大客車之大燈並不實在云云。
二、惟查：
  (一)、陳嘉章因遭單面刃銳器左胸刺創致心臟刺創造成出血性休克死亡，此有法務部
      法醫研究所（八九）法醫所醫鑑字第一一二一號鑑定書一份及台灣桃園地方法
      院檢察署勘驗筆錄二份、相驗屍體證明書及現場簡圖各一紙及照片六十三張、
      解剖錄影帶一卷附卷可稽，且如附表所採跡證，ＢＵ－四八八八號自小客車加
      油蓋外血跡４、血跡５、左後葉子板血跡ＤＮＡ與陳嘉章血跡ＤＮＡ之ＨＬＡ
      －ＤＱＡ１型別相符；其中之加油蓋外血跡４、左後輪血跡ＤＮＡ與陳嘉章血
      跡ＤＮＡ之ＳＴＲ型別亦相符（該型別在台灣地區中國人分布之機率預估為１
      ．３３乘以１０之負十一次方），此亦有內政部警政署刑事警察局八十九年十
      月十一日（八九）刑醫字第一四一四四０號鑑驗書一紙在卷可憑，復有尖刀（
      刀刃長三十三公分、刀柄長十二點六公分）一把扣案為證。
  (二)、證人張世德於八十九年九月十日二十一時警訊時證稱：因逢假日由新屋方向往
      中壢市區方向車輛有點壅塞，有ＦＬ九二八之中壢客運，由司機陳嘉章所駕之
      路線，是由民族路二二六號對向左轉欲至對向行駛，尤以天候已晚，幾乎車輛
      均開啟大燈，此時中壢客運車與不詳姓名之轎車（車號似為ＢＵ四八八八號）
      在該路段缺口相遇，幾乎同時擦撞上，這時客運司機先下車察看，再與該名不
      詳姓名之駕駛人叫罵，隨即轎車司機也下車，並右手持一把尖刀趨前接近，祗
      聽見客運司機說：「你要拿刀殺我，是不是？」，不久，客運司機左手按住胸
      口喊：「我被人殺了」好幾句，轎車司機即迅速離開現場，而客運司機往前走
      幾步就倒地，未多久又爬起向前走到我車子前面就倒在我車前（保險桿有血跡
      噴濺痕）等語。證人張世德於八十九年九月十一日二十三時警訊時證稱：我當
      時距離凶嫌約十多公尺，兇嫌車號為ＢＵ四八八八號豐田牌墨綠色ＣＡＭＲＹ
      型式，兇嫌行刺被害人在其轎車左邊後輪位置，案發時間為八十九年九月十日
      下午十八時四十六分，因為我是打行動電話報案的，行動電話有紀錄，我沒有
      近視，當時沒有下雨；兇嫌係持寬二指幅大約三十公分以上之尖刀，形狀為頭
      尖彎刀、右手拿刀。當時沒有路燈有盞招牌燈（日光燈式）很亮；被害人所駕
      駛之公車大燈有開啟，大部分車輛均已開啟大燈，視線不錯；我全部過程都有
      目賭，只有刀子刺進被害人那時，我剛好低頭下去調收音機未看見等語（其警
      訊時證詞之製作時間，均在被告於警訊坦承犯罪之前）。證人張世德於原審八
      十九年十二月七日訊問時，證稱：我距離他們爭吵位置大約十公尺左右，我前
      面除了被告的車外，沒有其他車輛，因為當時已綠燈，其他車輛已開走，而我
      是坐在計程車內看到他們爭吵。他們二車僵持在路中，大約一分多鐘，中壢客
      運的司機先下車，走向被告的車輛，被告這時也下車，我看到被害人有揮拳，
      但還沒有打到被告前就收手，這時我有聽到被害人說一聲：「你要殺我是不是
      」？我看到被告拿刀刺向中壢客運的車燈罩附近，我有聽到鐵碰撞的聲音，被
      害人先倒退二、三步，被告才用刀刺車燈，並不是因為沒有刺到被害人才刺車
      燈，因為被告有刀我們也不敢貿然下車，但我有伸出頭看，被害人抬腳要踹被
      告，但沒有踹到，後來我低頭去調無線電還是收音機，我沒有看到被告如何刺
      被害人，等我抬起頭來時，被害人已被刺一刀等語。
  (三)、證人李忠保於八十九年九月十一日二十三時三十五分警訊時證稱：八十九年九
      月十日十八時五十分許，在桃園縣平鎮市（應為中壢市之誤，該民族路二段門
      牌號碼雙號之房屋，行政區域隸屬中壢市，單號則隸屬平鎮市○○○○路二段
      二二六號住宅對面路口看見中壢客運汽車ＦＬ九二八號司機被持刀殺害，當時
      陳嘉章駕駛ＦＬ九二八號中壢客運汽車欲穿越平鎮市○○路○段往通德貨運公
      司，此時有一部自小客車擋在他前面後，陳嘉章與小客車駕駛下車後手持尖刀
      並向ＦＬ九二八號中壢客運右前大燈處刺去大燈破裂，陳嘉章不甘示弱用腳踢
      向自小客車駕駛肚子，自小客車駕駛即持刀刺向陳嘉章胸部，刀械拔出後陳嘉
      章大喊救命即轉身走幾步後倒地自小客車駕駛即上車駕走逃逸等語。證人李忠
      保於八十九年十一月二十一日原審訊問時證稱：被害人的車硬要左轉，被告剛
      好開車經過，雙方為此發生爭執，被害人先走到客運車的車頭，繼續與被告理
      論，後來被告也下車，他們二人所站的位置，就在客運車與小客車之間，被害
      人先用腳踢被告，我看到被害人用腳踢被告以後，被告就用刀刺向客運車的大
      燈，被害人被殺以後，我才看到被告手上拿刀，我沒有看到被告刺被害人這個
      動作，是他被刺以後，反過身來用手摀住胸口在現場跑來跑去，最後跑到一部
      計程車前，在快倒地前，我有聽到他喊一聲救命，被害人如何被刺，我不清楚
      ，我在警局說是被告拿刀刺向被害人，是因為他們二人距離很近，應該是被告
      拿刀刺被害人，我已開大燈，當天有毛毛雨，視線不是很清楚等語。
  (四)、雖證人張世德及李忠保並未看見被告持刀刺被害人胸部，惟均堅定證稱看見被
      告持刀（或謂看見被告手持東西）刺向客運車右前車燈處，衡情，以器物刺車
      燈並非一般人尋常之舉，證人若非親眼看見被告手持器物撞擊車燈，應不致如
      此證述，且證人張世德及李忠保就本案關鍵時刻即被告如何刺被害人一節，均
      證稱未目睹，衡情若非親眼所見亦無堅定證稱確看見被告持刀（或謂看見被告
      手持東西）刺向客運車右前車燈處之可能，故雖依卷附ＦＬ九二八號大客車車
      頭之照片所示，並無法認定何處遭被告所刺，然依證人張世德及李忠保之證詞
      ，應可認定被告確有持刀刺向大客車車燈處，以表達警告被害人之意。又被告
      雖陳稱扣案尖刀係多年前在南投埔里所拾獲，用以登山砍草時所用，平日即放
      在駕駛座下等語。惟查，若為登山用以除草，應使用開山刀或草刀、斬刀及鎌
      刀之類刀械，扣案尖刀之刀刃係向上微彎，與草刀、鎌刀類刀刃係向下彎曲，
      完全相反，顯不適於除草之用。且若係登山用以除草，於登山前置於行李箱即
      可，應無冒防礙行車安全而將總長達五十五公分許之刀械置於駕駛座下之必要
      。且被告於警偵訊初時皆陳稱該刀係供作防身之用，是以被告將尖刀置於小客
      車駕駛座下，除防身外，顯有遇爭執時用以威嚇對方之意，並非僅供登山除草
      之用。參以被告所有前開尖刀，係刀刃向上微彎，故被害人所受刀傷之刀徑由
      左往右、「由下往上」，尚不能證明被告係「由下往上」持刀抵擋撲過來之被
      害人。況證人張世德證稱：我看到被害人有揮拳，但還沒有打到被告前就收手
      ，被害人抬腳要踹被告，但沒有踹到等語，且縱被害人以腳踹被告或以手揮向
      被告，被告若僅持刀欲抵擋被害人，則被告應以刀揮向被害人之手，應非正面
      持刀向前直刺被害人胸部（被告於八十九年九月十二日上午一時警訊時供稱「
      當死者二度用手要打我時，我順勢抵擋並向前直刺死者一刀」），且依前揭法
      醫研究所鑑定書所載被害人所受右心室刺創傷深約十二公分及第五肋骨切斷，
      如被告僅欲抵擋雖壯碩、但身高為一百六十八公分不及被告一百七十公分、手
      無寸鐵之被害人，何須用力如此之猛？被告所辯係為抵擋被害人而刺到被害人
      云云，顯不足採信。
  (五)、被告應知以刀猛刺他人左胸，有傷及心臟致人死亡之危險。依前揭法醫研究所
      鑑定書所載，被害人所受「外傷：１、單面銳器刺創，入口為頭頂下四十六公
      分，中線向左二公分；長五公分，刀背向上、刀徑由左往右，下往上，前往後
      ，深約十二公分、傷及器官第五肋骨（左）至右心室致心包膜出血五十公撮及
      左側血胸約一千公撮。２、右手背有皮下淤血。病理檢查結果２、右心室刺創
      及第五肋骨切斷（左）。」。是以，被害人之致命傷即為一傷及右心室之單面
      銳器刺創傷且左胸第五肋骨切斷。以被告未於警偵訊之初即請求勘驗其有無遭
      被害人傷害及被害人另一外傷僅為右手背皮下淤血等情及前揭證人之證詞以觀
      ，被告與被害人確未經激烈之打鬥，被告在未經激烈打鬥而心緒沸騰之情形下
      ，即在公眾得通行之道路上以手持全長約五十五公分尖刀，刺向被害人左胸心
      臟所在部位，並用力猛烈，以致切斷被害人第五肋骨，並深及右心室共約十二
      公分深，被告確有殺人之主觀犯意甚明。被告辯稱並無殺人之故意，係因抵擋
      不慎刺中被害人云云，自不足採信。本件事證明確，被告殺人犯行，洵堪認定
      。
二、核被告所為，係犯刑法第二百七十一條第一項之殺人罪。
三、原審認被告罪證明確，適用上開法條及刑法第三十七條第二項之規定，並審酌被
    告因細故與被害人發生爭執即持刀殺人、所用力道極為猛烈並無視現場為公眾場
    所犯罪情節非輕、未立即將被害人送醫搶救反駕車逃逸、丟棄兇刀企圖推卸刑責
    、犯後所供仍避重就輕態度不佳（惟本件言詞辯論終結後宣判前，與被害人家屬
    達成民事之和解賠償新台幣二百二十萬元）及其犯罪時所受之刺激及其品性、生
    活狀況、智識程度等一切情狀，量處有期徒刑十二年，且依被告犯罪之性質認有
    褫奪公權之必要，併予宣告褫奪公權十年。扣案之尖刀一把，為被告所有，業據
    被告供陳在卷，且為被告犯罪所用之物，併依刑法第三十八條第一項第二款規定
    宣告沒收。認事用法，核無不合，量刑亦為適當，被告上訴意旨，以其因抵擋而
    不慎刺中被害人，並無殺人之故意云云，指摘原判決不當，為無理由，應予駁回
    。
據上論斷，應依刑事訴訟法第三百六十八條，判決如主文。
本案經檢察官李良忠到庭執行職務。
中     華     民     國     九十    年       六       月     二十一     日
                             臺灣高等法院刑事第十五庭
                                 審判長法  官  房  阿  生
                                       法  官  雷  元  結
                                       法  官  鄧  振  球
右正本證明與原本無異。
如不服本判決應於收受送達後十日內向本院提出上訴書狀，其未敘述上訴之理由者並
得於提起上訴後十日內向本院補提理由書（均須按他造當事人之人數附繕本）。
               書記官  李  麗  花
中     華     民     國     九十    年       六       月     二十八     日
附錄：本案論罪科刑法條全文
刑法第二百七十一條第一項：
殺人者，處死刑、無期徒刑或十年以上有期徒刑。
附表：１、Ｔ恤（暗紅色）壹件。
      ２、長褲（綠褐色）壹件。
      ３、皮鞋（黑色）壹雙。
      ４、ＢＵ四八八八車加油蓋外血跡４。
      ５、ＢＵ四八八八車加油蓋外血跡５。
      ６、ＢＵ四八八八車左後葉子板血跡。
      ７、ＢＵ四八八八車左後輪血跡。
      ８、手帕（藍色格子）壹件。
      ９、Ｔ恤（白色）壹件。
      １０、長褲（灰色）壹件。（以上為被告所有 ）。
      １１、陳嘉章血跡貳件。


司法院資訊處製作；財團法人民間司法改革基金會備份。
